臺灣板橋地方法院交通事件裁定　　　　94年度交聲字第1836號
原處分機關　交通部公路總局臺北區監理所蘆洲監理站
異　議　人　甲○○
上列受處分人因違反道路交通管理處罰條例案件，對於交通部公
路總局臺北區監理所蘆洲監理站94年9月27日所為之處分（原處
分案號：北監蘆字第裁46-1A0000000號），聲明異議，本院裁定
如下：
    主  文
原處分撤銷。
    理  由
一、原處分意旨略以：異議人即受處分人甲○○於民國九十四年
    七月三十日上午十時二十分許，因駕駛車牌號碼ＦＥＰ─五
    三六號重型機車，在臺北市○○街路口處停車，未依規定繳
    納停車費，經臺北市停車管理處以受處分人「在道路收費停
    車處所停車不依規定繳費」，有違反修正前道路交通管理處
    罰條例第五十六條第一項第十一款規定之行為掣發舉發違反
    道路交通管理事件通知單，嗣受處分人於應到案日期前到案
    ，經原處分機關調查結果，仍認受處分人有上開違規行為，
    乃依修正前道路交通管理處罰條例第五十六條第一項第十一
    款及違反道路交通管理事件統一裁罰基準表等規定，於九十
    四年九月二十七日裁處罰鍰新臺幣（下同）六百元。
二、異議意旨略以：當日駛離臺北市○○街時，並未查見繳費通
    知單，不知道要繳費，停車管理處要人民依規定繳費，就要
    確認人民有收到繳費通知單，有誰會為了區區二十元不繳，
    而去繳遭告發的六百元等語。
三、按汽車駕駛人在道路收費停車處所停車，未依規定繳費，主
    管機關應書面通知駕駛人於七日內補繳，並收取必要之工本
    費用，逾期再不繳納，處三百元罰鍰，道路交通管理處罰條
    例第五十六條第二項定有明文（按第五十六條第一項第十一
    款原規定：汽車駕駛人，在道路收費停車處所停車，不依規
    定繳費者，處六百元以上一千二百元以下罰鍰，業經修正為
    同條第二項，並經總統於九十四年二月五日以華總一義字第
    ０九四０００一七七三一號令公布，且經行政院於同年七月
    五日以院臺交字第０九四００二九二八六號令發布定自九十
    四年九月一日施行）。
四、經查：
（一）按刑法第二條第一項規定：「行為後法律有變更者，適用
      裁判時之法律，但裁判前之法律有利於行為人者，適用最
      有利於行為人之法律」，此即所謂「從新從輕」原則。雖
      道路交通管理處罰條例本質上係屬行政罰而非刑罰，並未
      明文規定「從新從輕」原則適用，惟依社會秩序維護法第
      三條規定：「行為後本法有變更者，適用裁處時之規定。
      但裁處前之規定有利於行為人者，適用最有利於行為人之
      規定」；稅捐稽徵法第四十八條之三復明文：「納稅義務
      人違反本法或稅法之規定，適用裁處時之法律。但裁處前
      之法律有利於納稅義務人者，適用最有利於納稅義務人之
      法律」，顯見在違反社會秩序行為及租稅違章行為之處罰
      上，立法者皆均已採從新從輕原則，應無疑問；又總統於
      九十四年二月五日以華總一義字第０九四０００一六八四
      一號令公布，並自九十五年二月五日開始施行之行政罰法
      第五條亦規定：「行為後法律或自治條例有變更者，適用
      行政機關最初裁處時之法律或自治條例。但裁處前之法律
      或自治條例有利於受處罰者，適用最有利於受處罰者之規
      定」，益見「從新從輕」原則，係行政罰體系之立法趨勢
      ，堪認為行政法上重要原理原則。
（二）再觀諸行政機關於行為人違反行政法裁處時，適用裁處時
      之法律，但裁處前之法律有利於行為人者，適用最有利於
      行為人之法律。而所謂裁處，包括訴願、行政訴訟之決定
      或判決；又所謂裁處不以原處分機關之行為為限，凡在復
      查、訴願以迄行政訴訟中，尚未裁處確定之案件均有從新
      從輕原則之適用，最高行政法院八十九年九月十三日八十
      九年度九月份第一次庭長法官聯席會議決議意旨及最高行
      政法院八十六年度判字第六七四號判決意旨均同此見解。
      微論道路交通管理處罰條例所定罰鍰、吊扣證照、記點之
      裁罰，本屬行政罰之性質（參照上開行政罰法第一條、第
      二條亦將罰鍰、吊扣證照、記點之處分均定為行政罰），
      是本件關於逾期未繳納停車費之違規行為，應適用「從新
      從輕」原則，經比較新舊法之結果，認修正後之新法較有
      利於行為人，適用修正後道路交通管理處罰條例第五十六
      條第二項之規定，較能兼顧人民基本權利之保障及符合上
      開修法之本旨。
（三）又交通部雖於九十四年七月二十一日以交路字第○九四○
      ○○八○○五號函示：有關道路交通管理處罰條例第五十
      六條於九十四年九月一日施行前之違規案件，仍依行為時
      之法律處罰。說明第二點並謂：「就汽車駕駛人在道路收
      費停車處所停車後未依規定繳費之情形，修正條文較原規
      定之處罰為輕，如依行政罰法第五條規定，採「從新從輕
      」原則處理，對於該條文九十四年九月一日施行前之違規
      駕駛人較為有利；惟法務部九十三年六月十八日法規字第
      0930023364號函及九十四年七月五日法律決字第09400234
      33號函示略以：行政罰法雖已於九十四年二月五日公布，
      惟該法第四十六條明定公布後一年施行，且道路交通違規
      案件亦不屬中央法規標準法第十八條「受理人民聲請許可
      案件」採從新從優之類型。故仍宜依行政法院裁判及學理
      上所揭櫫之「實體從舊，程序從新」原則處理，即依行為
      時之法律處罰之」等語。查上開交通部函示忽略法律「從
      新從輕」之原則不僅為刑法所明定適用，更為行政法之重
      要原理原則，已如前述，其見解自有未洽。況縱使依此函
      示所載「實體從舊，程序從新」原則處理，則修正後道路
      交通管理處罰條例第五十六條第二項已增定「主管機關應
      書面通知駕駛人於七日內補繳，並收取必要之工本費用」
      ，如逾期再不繳納，方可處新臺幣三百元罰鍰之規定。此
      項關於主管機關書面通知駕駛人補繳之規定，自屬程序上
      必須遵守之事項，即使依「實體從舊，程序從新」原則，
      亦應優先適用，殆無疑義。
（四）綜上，本件異議人自承於上開路段停車而未繳費之事實，
      無待贅論，惟修正後道路交通管理處罰條例第五十六條第
      二項既就汽車駕駛人在道路收費停車處所停車，未依規定
      繳費之行為，規定主管機關應先以書面通知駕駛人於七日
      內補繳，並收取必要之工本費用，於駕駛人逾期仍未繳納
      時，始可處三百元罰鍰，則不論依「從新從輕」原則，或
      「實體從舊，程序從新」原則，原處分於主管機關未再以
      書面通知駕駛人於七日內補繳之情況下，逕自裁罰新臺幣
      六百元罰鍰，自有未合，應由本院將原處分撤銷，由原處
      分機關詳為審究後，另為適法之處分。
據上論結，應依道路交通案件處理辦法第 20 條前段，裁定如主
文。
中    華    民    國    94    年    10    月    21    日
                    交通法庭　法　官　李　君　豪
以上正本證明與原本無異。
如不服本裁定，應於送達後5日內向本院提出抗告狀。
                              書記官  蕭  汝  芳
中　　華　　民　　國　　94　　年　　10　　月　　24　　日
